【裁判字號】    97,消債更,336
【裁判日期】    980213
【裁判案由】    聲請更生程序
【裁判全文】
臺灣高雄地方法院民事裁定           97年度消債更字第336號
聲  請  人  甲○○
上列當事人因消費者債務清理事件聲請更生，本院裁定如下：
    主  文
聲請駁回。
聲請費用由聲請人負擔。
    理  由
一、聲請意旨略以：聲請人有不能清償債務情事，前已於消費者
    債務清理條例施行前，與各債權銀行就無擔保債務成立協商
    清償方案，約定自民國95年7 月起，每月償還新臺幣（下同
    ）34,826元，共計分120期清償，惟聲請人每月平均收入為
    87,064元，於扣除各項稅款、勞健保費用、房貸9,100 元、
    未列入協商之合作金庫信用貸款8,000 元、子女之幼稚園及
    安親班費用11,400元、人壽保險費用11,939元及民間借貸款
    5,000 元、扶養母親費用3,000 元、醫療費用2,140 元、勞
    工紓困貸款3,470 元及其他生活上必要支出後，已經無法負
    荷。且聲請人因腰椎受傷，不宜過度勞累，復因任職之公司
    規定而不能另外兼職賺取額外收入以償還債務，故無力繼續
    履行原協商條件，顯因非可歸責於己之事由致履行有重大困
    難，且其無擔保或無優先權之債務總額未逾1,200 萬元，復
    未經法院裁定開始清算程序或宣告破產，爰聲請更生云云。
二、按債務人與金融機構協商成立者，不得聲請更生或清算，但
    因不可歸責於己之事由，致履行顯有重大困難者，不在此限
    ；本條例施行前，債務人依金融主管機關協調成立之中華民
    國銀行公會會員辦理消費金融案件無擔保債務協商機制與金
    融機構成立之協商，準用前項之規定，消費者債務清理條例
    第151 條第5 項、第6 項分別定有明文。是債務清償方案成
    立後，應由債務人按其條件履行，除因事後發生情事變更，
    在清償期間內之收入或收益減少，或支付之費用增加，致該
    方案履行困難甚或履行不能，而有不可歸責於己之事由，始
    能准許債務人聲請更生或清算，以避免債務人任意毀諾已成
    立之協商，濫用更生或清算之裁判上債務清理程序。蓋以債
    務清償方案係經當事人行使程序選擇權所為之債務清理契約
    ，債務人應受該成立之協議所拘束。債務人既已與金融機構
    協商成立，如認該協商方案履行有其他不適當情形，自仍應
    再循協商途徑謀求解決。
三、經查：
(一)、聲請人於95年7 月4 日依「中華民國銀行公會會員辦理消費
    金融案件無擔保協商機制」與各債權銀行協商成立，當時其
    積欠銀行之總債務為3,606,657 元，每月應繳金額34,826元
    ，共計分120 期清償，惟聲請人業於96年2 月14日起即毀諾
    、未依協議還款，此有元大商業銀行股份有限公司民事陳報
    狀等資料附卷可參，合先敘明。
(二)、本件聲請人雖陳稱：伊每月薪資無法負擔協商金額，因此原
    協商方案之條件過苛，已經超越伊清償能力，而無法繼續履
    行云云。然查：聲請人於95年7 月4 日間協商成立前，係在
    臺灣中油股份有限公司煉製事業部任職，於扣除所得稅後之
    每月平均收入約為84,133元（含員工福利金），迄至96年間
    ，其每月平均收入則約為92,996元（含員工福利金），此有
    聲請人財政部高雄市國稅局95年度、96年度綜合所得稅各類
    所得資料清單等資料在卷足憑。依此，足見聲請人前於95年
    7 月間債務協商成立時，與其於96年2 月毀諾、未依協議還
    款時，期間收入除無減少外，復更有所增加；其次，聲請人
    另陳稱：其因腰椎受傷不宜過度勞累，且因任職之公司規定
    而不能另外兼職賺取額外收入以償還債務，並提出診斷證明
    書為證。惟參以該診斷證明書內容固載明：聲請人因第四腰
    椎斷裂而不宜負重物等語，惟憑此尚無從認定聲請人之工作
    能力業因而受影響，況觀之上揭診斷證明書開立之時間為96
    年7 月24日，而依上揭聲請人95年度、96年度綜合所得稅各
    類所得資料清單顯示，相較於聲請人95年間收入而言，其於
    96 年 間之收入顯有增加，依此足見聲請人雖於96年間受有
    腰椎傷害或因公司規定不得在外兼職，惟其收入則未因此受
    有影響。是以，聲請人主張因腰椎傷害及公司規定不能在外
    兼職而認具有不可歸責於己致毀諾之事由等語，顯屬無據；
    此外，聲請人復陳稱協商條件之嚴苛，及該條件對聲請人之
    家庭、生計影響，但該協商條件既然係由聲請人與最大債權
    銀行雙方協議所達成，在客觀事實並未有顯著變動之下，上
    述情事核屬聲請人在協商時可得預見，據以評估可否履行協
    商條件之事實，與「不可歸責於己之事由致履行顯有重大困
    難」之要件不符。又聲請人既有固定收入之履行能力，縱有
    履行不便，亦得經由個別債權銀行協商程序以求適當履債。
    準此，堪認聲請人尚乏不可歸責於己致履行顯有重大困難之
    情形可言。
(三)、再者，聲請人雖陳稱：其每月薪資於扣除各項稅款、勞健保
    費用、房貸9,100 元、未列入分期還款協商之合作金庫信用
    貸款債務8,000 元、子女之幼稚園及安親班費用11,400元、
    人壽保險費11,939元及民間借貸款5,000 元、扶養母親費用
    3,000 元、醫療費用2,140 元、勞工紓困貸款3,470 元及其
    他生活上必要支出後，業已無清償債務之能力等語，並提出
    房屋地價稅繳款書、統一發票、電信費帳單、水電費單據等
    件為證。然消費者債務清理條例雖期望使負債累累難以自力
    重建經濟生活之債務人得有更生之機會，然並無意保證每一
    債務人均能維持其原來之生活水準，毋寧係在保障債務人最
    低生活水準之前提下，使債務人盡力清償以得更生之機會。
    是債務人生活費用之支出，不應由債務人任意主張，只需得
    以維持其最低生活水準即可，經參酌內政部台灣省低收入戶
    最低生活費每人每月9, 829元之標準，聲請人每月必要之開
    銷應以9, 829元為合理支出（已包含食、衣、住、行等生活
    上必要支出）；復審酌聲請人已負債百萬元以上而謂不能清
    償，其自須以較低之標準生活而節忖開銷用以償債始符誠信
    ，其自不得以無負債人員之一般生活標準以上而同為要求，
    是以聲請人前揭每月人壽保險費11,939元、牌照稅、燃料稅
    及其子葉旻宏課後安親班費用等支出，顯難以認定屬於生活
    上必要之支出；因之，以聲請人96年度國稅局綜合所得稅各
    類所得資料清單所載稅後平均月收入92,996元計算，於扣除
    聲請人自身之勞健保費用1,483 元（計算式：每年勞健保費
    用17,796元÷12＝1,483 元）、個人基本生活必要支出
    9,829 元、扶養母親之實際支出3,000 元、醫藥費用2,140
    元、房屋及地價稅377 元（以年繳房屋稅2187元、地價稅
    2,420 元計算）、合作金庫信用貸款8,000 元、房屋貸款
    9,100 元、勞工抒困貸款3,470 元、扶養子女9,829 元（計
    算式：最低生活費用9,829 元×受扶養子女人數2 人÷扶養
    義務人聲請人及其配偶共2 人＝9,829 元）、子女健保費
    612 元（年繳健保費7,347 元÷12月×子女人數2 人÷扶養
    義務人聲請人及其配偶共2 人＝612 元）及女兒葉昕妤幼稚
    園學費3,000 元（每月學費6,000 元÷扶養義務人聲請人及
    其配偶共2 人＝3,000 元）及清償協商款34,826元後，尚餘
    7,330 元可供運用，顯見聲請人之資力尚未達不能清償債務
    之程度；至聲請人雖謂每月尚須另負擔民間債務5,000 元云
    云，並提出借據、本票等件為證，然均未能提出該等款項之
    交付、償還之證明，則是否有確有此等債務存在，則非無疑
    ，又縱認確有此等債務存在，惟於扣除該等民間債務後，聲
    請人每月亦有2,330 元之餘額，而非毫無清償之能力。因之
    ，聲請人主張有不能清償債務之事實，亦非可採。
(四)、綜上所述，本件更生之聲請，聲請人除未能釋明有不可歸責
    於己之事由，致履行協商成立之還款協議顯有重大困難外，
    且依其資力，亦無不能清償之情事，是其聲請為不合法，自
    應由本院裁定駁回。
四、依消費者債務清理條例第11條第1 項、第8 條前段，裁定如
    主文。
中    華    民    國    98    年    2    月    13     日
                     民  事  庭法      官  鄭子文
上為正本係照原本作成
如不服本裁定，應於裁定送達後10日內，以書狀向本院提出抗告
，並繳納抗告費新臺幣1千元
中    華    民    國    98    年    2     月   16     日
                                書  記  官  林國龍


司法院資訊處製作；財團法人民間司法改革基金會備份。
